【裁判字號】    98,上,200
【裁判日期】    981222
【裁判案由】    確認抵押權存在
【裁判全文】
臺灣高等法院臺中分院民事判決  98年度上字第200號
上  訴  人  台新國際商業銀行股份有限公司
法定代理人  乙○○
訴訟代理人  丙○○
訴訟代理人  壬○○
被 上 訴人  暨南實業股份有限公司
法定代理人  丁○○
被 上 訴人  庚○○○
前 列 一人
訴訟代理人  丁○○
上列當事人間請求確認抵押權存在事件，上訴人對於民國98年4
月10日臺灣南投地方法院97年度訴字第387號第一審判決提起上
訴，本院於98年12月8日言詞辯論終結，判決如下：
    主  文
上訴駁回。
第二審訴訟費用由上訴人負擔。
    事實及理由
甲、程序方面：
    本件上訴人台新國際商業銀行股份有限公司之法定代理人原
    為蔡孟峰，於民國（下同）98年4月2日經金管會金管銀（六
    ）字第09700509380號函核准，自98年4月3日起採雙總經理
    制，原法定代理人並由蔡孟峰變更為乙○○，並據乙○○檢
    附上開函文於98年5月5日具狀聲明承受訴訟（見本院卷第4
    至11頁），核無不合，先予敘明。
乙、實體方面：
壹、兩造之聲明：
一、上訴人上訴聲明：
（一）原判決廢棄。
（二）確認訴外人辛○○、甲○○對被上訴人庚○○○有6,400
      萬之抵押債權存在。
（三）確認訴外人辛○○、甲○○對被上訴人暨南實業股份有限
      公司各有股權200萬元存在。
（四）第一、二審訴訟費用由被上訴人負擔。
二、被上訴人答辯聲明：
（一）上訴駁回。
（二）訴訟費用由上訴人負擔。
貳、兩造之陳述：
一、上訴人起訴主張：訴外人辛○○、甲○○於89年間積欠上訴
    人借款債務新台幣（下同）5,581,573元及利息。前經上訴
    人以臺灣高雄地方法院88年訴字第2924號民事判決為執行名
    義，向原審以93年度執字第2399號拍賣前開借款之抵押物後
    ，分配所得僅抵充利息。嗣上訴人又於95年間以原審95執字
    第3515號拍賣訴外人甲○○之股票，迄今仍尚餘本金5,581,
    573元及自97年4月28日起算之利息，未獲清償。上訴人遂於
    97年間再以原審97執字第16920號強制執行事件，聲請執行
    訴外人辛○○、甲○○對被上訴人庚○○○名下坐落南投縣
    埔里鎮○○段977之478地號土地及其上886、887、888、889
    、890、891、892、893建號建物（下稱系爭不動產）共同登
    記之最高限額6,400萬元之抵押權（下稱系爭抵押權）及對
    被上訴人暨南實業股份有限公司（下稱暨南公司）之股權各
    40萬股即200萬元，並經原審核發扣押命令，然被上訴人竟
    對執行處之執行命令聲明異議。上訴人因認被上訴人所提出
    之異議不實，為此依強制執行法第120條之規定，提起本件
    確認訴訟，求為判決確認訴外人辛○○、甲○○對被上訴人
    庚○○○有6,400萬之抵押債權存在及確認訴外人辛○○、
    甲○○對被上訴人暨南實業股份有限公司各有股權200萬元
    存在。
二、上訴人於本院補充陳述略謂：
（一）被上訴人丁○○於原審97年12月2日之答辯，自承被上訴
      人庚○○○有陸陸續續向辛○○、甲○○借錢建屋，然證
      之辛○○、甲○○之證詞，卻全盤否認被上訴人丁○○之
      主張；上訴人丁○○見風轉舵又引述證人辛○○、甲○○
      之證詞，改稱係借與其父邱玉春云云，惟對如何清償又模
      糊交待；且辛○○、甲○○之證詞既與上訴人丁○○之主
      張相悖，其證詞顯不可採。再者，土地及建物登記簿謄為
      公文書，依法有其證據能力，系爭土地及建物登記簿謄本
      上之設定義務人及債務人皆為庚○○○，則辛○○、甲○
      ○當係借貸與與被上訴人庚○○○；乃原審判決錯引被上
      訴人之主張，驟斷被上訴人等皆為親屬關係，指稱本件辛
      ○○、甲○○皆借錢與邱玉春，與庚○○○之設定抵押無
      涉，殊嫌速斷。另被上訴人丁○○雖於原審訴訟中舉出諸
      多辛○○、甲○○借款與被上訴人庚○○○之證據，並謂
      其債務已完全清償，然細觀其提出之證據，皆屬空泛，而
      不可採。
（二）被上訴人於原審雖主張其股權皆已移轉，然未提出移轉之
      證據，原審遽然採認被上訴人暨南公司之股東皆屬家族企
      業，辛○○、甲○○自始未出資暨南公司，亦有速斷之嫌
      。
三、被上訴人則以：前開土地抵押權係被上訴人庚○○○之夫邱
    玉春向訴外人辛○○、甲○○借錢後而辦理登記的，但借款
    金額未達6,400萬元，且已陸續清償完畢。另被上訴人暨南
    公司成立時，實際負責人為邱玉春，並借用訴外人辛○○、
    甲○○之名義登記為被上訴人暨南公司股東，當時訴外人辛
    ○○、甲○○並未實際出資；且渠等之股權均已轉讓等語置
    辯。
參、兩造不爭執之事實：
一、訴外人辛○○、甲○○於89年間積欠上訴人借款債務5,581,
    573元及利息。前經上訴人以臺灣高雄地方法院88年訴字第2
    924號民事判決為執行名義，向原審以93年度執字第2399號
    拍賣前開借款之抵押物後，分配所得僅抵充借款之利息。
二、嗣上訴人又於95年間以原審95執字第3515號拍賣訴外人甲○
    ○之股票，迄今仍尚餘本金5,581,573元及自97年4月28日起
    算之利息。
三、上訴人於97年間又以原審97執字第16920號強制執行事件聲
    請執行訴外人辛○○、甲○○對被上訴人庚○○○前開不動
    產登記之抵押債權6,400萬元及對被上訴人暨南公司股權各
    20萬股即200萬元，並經原審核發扣押命令在卷，嗣被上訴
    人對執行處之執行命令聲明異議。
肆、得心證之理由：
一、按確認之訴非上訴人有即受確認判決之法律上利益者，不得
    提起。所謂即受確認判決之法律上利益，係指法律關係之存
    否不明確，上訴人主觀上認其在法律上之地位有不安之狀態
    存在，且此種不安之狀態，能以確認判決將之除去者而言（
    最高法院52年台上字第1240號判例要旨參照）。查本件上訴
    人聲請原審民事執行處以97年度執字第16920號強制執行事
    件，就訴外人辛○○、甲○○對被上訴人之上開權利為強制
    執行，然被上訴人庚○○○與暨南公司聲明異議，對上訴人
    債權之實現即有不安之狀態存在，且此種不安之狀態，應以
    確認判決將之除去，是本件上訴人提起確認之訴，有即受確
    認判決之法律上利益存在，自應准許，合先敘明。
二、按主張法律關係存在之當事人，應須就該法律關係發生所須
    具備之特別要件，負舉證之責任，最高法院48年臺上字第88
    7號判例可資參照。上訴人既主張訴外人辛○○、甲○○對
    被上訴人庚○○○有抵押債權6400萬元及對被上訴人暨南公
    司有股權各200萬元存在，既為被上訴人所否認，上訴人自
    應就此負舉證責任。
（一）上訴人主張訴外人辛○○、甲○○對被上訴人庚○○○有
      抵押債權6400萬元部分：
  １、按抵押權為從物權，以其擔保之債權存在為發生之要件，
      契約當事人間除以債權之發生為停止條件，或約定就將來
      應發生之債權而設定外，若所擔保之債權不存在，縱為抵
      押權之設定登記，自難認其抵押權業已成立，最高法院89
      年度台上字第1086號判例著有明文。再按抵押權為不動產
      物權，非經登記，不生效力，抵押權人僅能依設定登記之
      內容行使權利，是抵押債務人究為何人，應以設定登記之
      內容為準，最高法院72年台上字第2432號判例著有明文。
      換言之，抵押權乃債務人為擔保自己債務，或第三人為擔
      保債務人債務，就其不動產所設定之擔保物權，又抵押權
      為不動產物權，其設定非經登記，不生效力。故抵押權究
      竟係債務人為擔保自己債務所設定，抑或第三人為擔保債
      務人債務所設定，應依設定登記內容定之，抵押權人亦僅
      能依設定登記內容行使其權利。是倘上訴人提供系爭土地
      予被上訴人設定系爭抵押權，係登記為上訴人本人債務之
      擔保，而不及其他，自應審究上訴人對被上訴人是否負有
      債務，而為應否准許塗銷登記之判斷。再按最高限額抵押
      契約定有存續期間者，其期間若未屆滿，須其擔保之債權
      所由生之契約已合法終止或因其他事由而消滅，且無既存
      之債權，而將來亦確定不再發生債權，其原擔保之存續期
      間內所可發生之債權已確定不存在，依抵押權之從屬性，
      始應許抵押人請求抵押權人塗銷抵押權設定登記，最高法
      院87年度台上字第2882號判決著有明文。
  ２、經查，系爭抵押權所登記之債務人及設定義務人皆為被上
      訴人庚○○○，存續期間係自84年11月24日起至92年11月
      24日止，此有上訴人提出系爭土地登記簿謄本為證。是依
      系爭抵押權之設定登記內容，系爭最高限額抵押權存續期
      間已於92年11月24日屆至，其所擔保之債權已確定，且系
      爭抵押權係為被上訴人庚○○○擔保債務。查，被上訴人
      暨南公司法定代理人兼被上訴人庚○○○訴訟代理人丁○
      ○於原審97年12月2日言詞辯論期間陳稱：「被告庚○○
      ○是我母親，陸陸續續有向訴外人辛○○、甲○○借錢建
      屋，房子蓋好後才設定抵押給他們，但後來有借款，但已
      經都清償了。」（見原審卷第44頁）等語；於原審98年1
      月13日言詞辯論期日陳稱：「辛○○與我父親是很久的老
      朋友，我太太是辛○○的二女兒，辛○○跟我父親從民國
      七十九年開始就有大筆的借款，陸陸續續有借有還一直到
      八十三年我父親有肺結核，我開始管他的帳，我才知道，
      我父親後來搬出去住，到八十五年我父親跳票，就跑掉了
      ，很多債權人都跑到家裡來要錢，我就慢慢還錢，我父親
      也有還了一些錢，八十五年第一筆清償的債務是我父親邱
      玉春曾經在八十一年借用辛○○的名義向銀行借錢，由我
      父親擔任連帶保證人，利息由我父親邱玉春繳納，另外再
      每月支付辛○○每月五萬元。因為借據是每年更新一次，
      所以庭呈的借據是八十四年。後來在八十五年一月五日我
      將土地賣掉還了前開貸款五百萬元。其他清償的金額如同
      今日庭呈之清償明細，還有一些清償的資料沒有辦法提出
      ，已經遺失，無法提出債務實際之金額，但確實已經清償
      完畢。」等語（見原審卷第117頁）。證人辛○○於原審
      證稱：「（問：八十四年時你有無用庚○○○的土地設定
      抵押權？）有設定，但我記不清楚了，當時設定時有借，
      但現在已經都還清了。因為現在年紀大了，身體又不好所
      以沒有去辦理塗銷，當時設定的金額借多少錢我已經忘了
      ，當時是陸續借錢、還錢，並不是直接一筆。錢是邱玉春
      還的，已經全部還清了」證人甲○○於原審證稱：「（問
      ：八十四年時有無設定抵押權？）我也忘記了，太久了。
      」「（問：邱玉春有無跟你借過錢？有，但丁○○已經拿
      來還清了，是分好幾次拿來還的，借多少我已經忘了。」
      「（問：被告庚○○○有無跟你借過錢？）被告庚○○○
      沒有跟我借過錢。」等語（見原審98年3月27日言詞辯論
      筆錄，原審卷第188至190頁）。是依被上訴人庚○○○訴
      訟代理人丁○○之陳述，被上訴人庚○○○及訴外人邱玉
      春，均曾向訴外人辛○○、甲○○借錢；另依證人辛○○
      、甲○○之證述，借款之人為被上訴人庚○○○或邱玉春
      或渠二人，因時隔已久，二人證述或有不一；惟系爭抵押
      權所擔保之債權，業已清償完畢，則據證人辛○○、甲○
      ○證述明確；是被上訴人庚○○○此部分之抗辯，應堪採
      信。揆諸前開說明，系爭最高限額抵押權原擔保之存續期
      間內所可發生之債權，既因清償，而於存續期間屆至時已
      確定不存在，上訴人又未舉證證明證人辛○○、甲○○與
      被上訴人庚○○○間尚有何債權債務關係，則上訴人主張
      訴外人辛○○、甲○○對被上訴人庚○○○就系爭不動產
      有抵押債權6,400萬元存在，即難採信。
（二）上訴人主張訴外人辛○○、甲○○對被上訴人暨南公司有
      股權各200萬元存在部分：
  １、上訴人主張：訴外人辛○○、甲○○為被上訴人暨南公司
      股東，於公司成立時出資各200萬元等情，固提出訴外人
      辛○○、甲○○之95年財產歸屬資料清單、被上訴人暨南
      公司之股東名簿為證，並經原審向經濟部中部辦公室函調
      被上訴人暨南公司登記案卷影本在卷可參。惟被上訴人暨
      南公司抗辯：訴外人辛○○、甲○○對被上訴人暨南公司
      之股權已轉讓，其等已非暨南公司之股東等語。
  ２、查，訴外人辛○○、甲○○原為被上訴人暨南公司（原為
      暨南公司房屋仲介股份有限公司，嗣變更公司名稱為暨南
      實業股份有限公司）之股東，各有股份20萬股，以每股10
      元計算，各為200萬元；此有原審及本院向經濟部中部辦
      公室函調被上訴人暨南公司登記案卷影本在卷可參。惟訴
      外人辛○○對被上訴人暨南公司之股份20萬股，已分別於
      96年12月26日、97年3月19日各贈與10萬股與訴外人戊○
      ○；訴外人甲○○對被上訴人暨南公司之股份20萬股，亦
      已分別於96年12月25日、97年3月19日各贈與10萬股與訴
      外人己○○等情；此據財政部台灣省中區國稅局埔里稽徵
      所以98年10月16日中區國稅埔里一字第0980014142號函所
      檢送訴外人辛○○、甲○○96及97年度贈與稅申報書及贈
      與稅免稅證明書等相關資料附卷可證（見本院卷第112至
      128頁）。是被上訴人暨南公司抗辯訴外人辛○○、甲○
      ○對被上訴人暨南公司之股權已轉讓，其等已非暨南公司
      之股東，自堪採信。
  ３、次查，上訴人係於97年9月19日具狀聲請原審法院民事執
      行處，以97執字第16920號強制執行事件，就訴外人辛○
      ○、甲○○對被上訴人暨南公司之股權核發扣押命令，該
      執行命令係於97年9月22日核發等情，亦據本院調閱原審
      97執字第16920號強制執行事件案卷無訛。是上訴人向原
      審聲請強制執行及原審民事執行處核發上開扣押命令時，
      訴外人辛○○、甲○○對被上訴人暨南公司已無股權；則
      渠等對上開執行命令聲明異議，即無不合。上訴人主張訴
      外人辛○○、甲○○對被上訴人暨南公司有股權各200萬
      元存在，亦不可採。
三、綜上所述，上訴人主張訴外人辛○○、甲○○對被上訴人庚
    ○○○有抵押債權6400萬元及對被上訴人暨南公司有股權各
    200萬元存在，均非可採。從而，上訴人依強制執行法第120
    條規定，訴請確認訴外人辛○○、甲○○對被上訴人庚○○
    ○有6,400萬元之抵押債權及對被上訴人暨南公司有各200萬
    元之股權存在，為無理由，應予駁回。原審為上訴人敗訴之
    判決，部分理由雖有不同，結果並無二致。上訴意旨指摘原
    判決不當，求予廢棄改判，為無理由，應予駁回。
四、本件事證已臻明確，兩造其餘陳述與舉證，經審酌後，認於
    判決結果不生影響，無予逐一審究之必要，附此敘明。
五、據上論結，本件上訴為無理由，依民事訴訟法第449條、第
    78條，判決如主文。
中    華    民    國    98    年    12    月    22    日
                民事第二庭    審判長法  官  邱森樟
                                    法  官  蔡秉宸
                                    法  官  翁芳靜
以上正本係照原本作成。
如對本判決上訴，須於收受判決送達後20日內向本院提出上訴書
狀，其未表明上訴理由者，應於提出上訴後20日內向本院提出上
訴理由書（須按他造人數附具繕本）。
上訴時應提出委任律師為訴訟代理人之委任狀。具有民事訴訟法
第466條之1第1項但書或第2項之情形為訴訟代理人者，另應附具
律師及格證書及釋明委任人與受任人有該條項所定關係之釋明文
書影本。
                                    書記官  粘銘環
中    華    民    國    98    年    12    月    23    日
                                                      Ｓ


司法院資訊處製作；財團法人民間司法改革基金會備份。
